臺灣臺中地方法院民事判決
110年度簡上字第456號
上  訴  人  廖崇義  

訴訟代理人  莊慶洲律師
複  代理人  吳亞瀓律師
被  上訴人  王嘉泉  
            王金池  
上二人共同
訴訟代理人  陳盈壽律師
            李文洲  
複  代理人  廖珮羽律師
上列當事人間請求確認本票債權不存在事件，上訴人對於民國11
0年10月13日本院豐原簡易庭110年度豐簡字第99號第一審判決提
起上訴，本院於111年3月4日言詞辯論終結，判決如下：
    主    文
上訴駁回。
第二審訴訟費用由上訴人負擔。
    事實及理由
壹、事實部分：本件就兩造主張之事實均引用原審判決書之記載
    ，並補充上訴時之主張如下：
一、上訴人方面：
（一）原審僅憑偏頗之證詞即認定上訴人於簽約前知悉真實屋況
      ，證據取捨與事實認定有違誤，其中：1.證人王惠萍為受
      被上訴人委託之房屋仲介，與被上訴人利益一致，證詞恐
      有偏頗，不應援引為判決依據。2.原審相關證明之證詞不
      曾言及「上訴人欲查看系爭房屋牆壁細節時是否遭仲介阻
      擋」乙節，原審此部分之結論並無依據。3.原審未採上訴
      人所提客觀之照片認定房屋之瑕疵，而取證人恐有偏頗之
      證詞為判決依據，證據取捨不當。
（二）原審判決認定之違約金額顯高於被上訴人之實際損失，事
      實認定顯有違誤，且事實調查未臻明確，其中：1.原審未
      具體審酌被上訴人損失之數額，事證調查未臻明確。2.依
      不動產買賣一般經驗，出售不動產之利益恐只增不減，否
      認被上人有損失，原審事實認定有誤。3.原審未調查兩造
      經濟能力及社會地位卻引為判決依據，事實證據未臻明確
      。
二、被上訴人方面：證人王惠萍為簽約前陪同被上訴人至坐落臺
    中市○○區○○○路000巷00號房屋及坐落基地（以下算稱系爭房
    屋）帶看人員，最清楚被上訴人簽約前兩次帶看情形，原審
    並審酌證人鄭雅文、劉利娟證詞及仲介張家銘在Messenger
    對話截圖，原審已對被上訴人實際損害為詳盡調查，所認定
    違約金為99萬元並無過高情形，上訴人投資失利反悔不買系
    爭不動產，才臨訟杜撰詐欺之事等語資為抗辯。
貳、本件上訴人請求確認本票債權不存在，聲明請求確認被上訴
    人執有原審判決附長所示本票（下稱系爭本票）對上訴人票
    據債權不存在，原審經審酌兩造所提出之攻擊防禦方法後，
    判決上訴人於超出本金84萬元本息部分勝訴，並駁回上訴人
    其餘之訴，上訴人對原審判決敗訴部分聲明不服提起上訴，
    上訴聲明求為判決：㈠原判決不利上訴人之部分廢棄；㈡上開
    廢棄部分，確認被上訴人所持系爭本票對上訴人票據債權不
    存在。㈢被上訴人應將系爭本票返還予上訴人。被上訴人答
    辯聲明：如主文第1項所示。（被上訴人就其敗訴部分未上
    訴而告確定，不再贅述。）
叁、本院判斷：
一、本事件經本院審理結果，認原審為上訴人敗訴之判決，其認
    事用法經核於法要無不合，應予維持，並引用原判決記載之
    理由(如附件)。
二、關於上訴人上訴之主張：
（一）就證人王惠萍為受被上訴人委託之房屋仲介，有利害關係
      ，其證詞得否援引為判決依據部分：
　　　按證人為不可代替之證據方法，如果確係在場聞見待證事
      實，而其證述又非虛偽者，縱令證人與當事人有親屬、親
      戚或其他利害關係，其證言亦非不可採信（最高法院53年
      台上字第2673號民事判決參照）。證人之證言是否可採，
      審理事實之法院本得衡情認定（最高法院20年上字第2052
      號民事判決參照）。且有一定關係之證人，除依民事訴訟
      法第307第1項規定，僅該證人得拒絕證言，或同法第314
      條規定，得不令其具結，非謂其無證人能力，所為證言法
      院應不予斟酌，事實審法院本其取捨證據之職權，依自由
      心證，認此項證人之證言為可採予以採取，不得謂為違法
      （最高法院26年上字第940號民事判決、最高法院40年台
      上字第1192號民事判決均同此旨），查，證人王惠萍為受
      被上訴人委託之房屋仲介，雖有一定之利害關係，然無上
      開說明中所舉之得拒絕證言或得不令其具結之情形，且證
      人王惠萍係就其在場見聞而為證述，且所述又無法證明有
      何虛偽，原審法院本其取捨證據之職權，依自由心證，認
      此項證人之證言為可採予以採取，實不得謂為違法，上訴
      人此部分所辯，實無可採。
（二）就原審認定上訴人欲查看系爭房屋牆壁細節時未遭仲介阻
      擋乙情：
　　　經查，證人劉利娟於原審證稱：伊承租系爭房屋至109年1
      0月31日，於同年月30日搬走，當時因為屋主要賣屋，有
      讓人進來看屋，看屋時伊都在上課，系爭房屋除辦公室有
      放辦公桌，其他每個房間都只有一台鋼琴，另有一間美術
      教室，牆壁也沒有掛東西，均不影響看屋。伊承租12年，
      不覺得有漏水、壁癌的問題，至於龜裂可能是油漆久了造
      成。證人鄭雅文跟伊說有買賣糾紛，伊有陪證人鄭雅文去
      一、二樓各地方拍照，證人鄭雅文所拍的照片（見原審卷
      第155至183頁）是系爭房屋的狀況沒錯，伊承租時沒有東
      西遮掩住，都可以看得到等語（見原審卷第210至214頁）
      。證人劉利娟為系爭房屋之原承租人且證述時業已搬離系
      爭房屋，與兩造較無利害關係，具相當之可信性，依證人
      劉利娟所述，看屋時並無遮掩住，都可以看得到，核與證
      人鄭雅文於原審時證稱：伊去拍照時，證人劉利娟尚未搬
      走，證人劉利娟說照片上這些問題本來就存在，伊看的時
      候沒有東西遮蔽等語（見原審卷第216頁）亦屬相符，可
      認於讓上訴人前後二次看屋時，仲介確實無故意阻擋上訴
      人看屋之行為，原審此部分所認，實無違誤。況上訴人另
      自承因當時證人劉利娟經營教室，為避免影響證人劉利娟
      教學，上訴人看屋時間倉促，不利細看等語（見原審卷第
      271頁），依上訴人上開所稱，如果為真，實係因上訴人
      內心擔心影響證人劉利娟教學，而倉促看屋，自不得以此
      反論係上訴人有使上訴人陷於錯誤之故意。且上訴人於本
      院上訴再主張看屋時有遭阻擋，此屬有利上訴人之積極事
      實，上訴人自應舉證以實其說，然上訴人對此等有利事實
      未提出相關之證據得以資證明，其此部分主張，仍無可採
      。
（三）就上訴人主張原審未採上訴人所提客觀之照片認認房屋之
      瑕疵部分：
　　　又查，系爭房屋內部牆壁有裂痕、壁癌、外部騎樓被機車
      占用等情，業經上訴人所提之照片為證（見原審卷第155
      至181頁），堪可認定，原審亦為相同之認定（見原審判
      決第5頁⑴部分）。至於系爭房屋有無漏水乙節，則屬上訴
      人主張之有利事實，上訴人自應舉證以實其說，而依上訴
      人所提之上揭照片，並無法為證明，況且，證人劉利娟於
      原審時證稱：伊承租系爭房屋12年來，沒有漏水的問題等
      語（見原審卷第212頁），證人王惠萍於原審時亦證稱：
      漏水沒有，壁癌如照片所示，但沒有遮掩等語（見原審卷
      第219頁），益徵上訴人此部分系爭房屋有漏水之主張確
      屬無法證明，而不可採，此外，上訴人就系爭房屋有漏水
      乙節，未再舉證以實其說，上訴人主張系爭房屋有漏水乙
      節，自無可採，是原審依上訴人所提照片而為之認定，實
      無違誤。
（四）本件就原審判決認定之違約金額部分：
　　1.就上訴人主張原審未具體審酌被上訴人損失之數額，且依
      不動產買賣一般經驗，出售不動產之利益恐只增不減，而
      否認被上人有損失，並認原審事證調查未臻明確等語。查
      ，兩造間約定之違約金為「懲罰性」違約，兩造並約定為
      183萬元，理由引用原判決記載（見原審判決第8至10頁）
      ，則此部分違約金是否過高，實屬法院職權審酌之事項，
      上訴人如主張應酌減之事由，自應具體指出並為證明。次
      查，本件買賣總價金為1,830萬元，依一般交易之情形，
      約定1成為違約金，實屬常見，如依此計算之違約金數額
      則為183萬元，此一金額非不得為參考。本件兩造自109年
      6月12日簽約後，至被上訴人於同年10月28日解除契約生
      效，經過時間約4個多月，其中本件上訴人於同年6月17日
      應給付現金168萬元及第二期款187萬元應於同年9月1日給
      付（見原審卷第121頁），惟並未給付，應自上開期日之
      翌日負給付遲延責任，至被上訴人同年10月28日解除契約
      止，被上訴人受有之法定利率百分之5計算之利息損失，
      約計損失4萬5,209元（0000000*0.05/365*133+0000000*0
      .05/365*57≒45209，元以下4捨5入）。本件買賣總價金為
      1,830萬元，買賣契約業已成立，係上訴人違約方才解除
      ，此將造成被上訴人仍有仲介服務費支出之損失，又一般
      賣方仲介服務費約定為百分之4，計得73萬2千元（即0000
      0000*4%=732000）。系爭房屋於上開4個多月之期間無法
      利用（不論出租、出售、自用）之損失，以年利率百分之
      5計算，計約33萬3411元（00000000*0.05/365*133≒33341
      1），以上合計估得之損失約為111萬620元（計算式：452
      09+732000+333411=0000000），此外，尚有被上訴人於解
      約前已有磋商締約之成本，因上訴人違約造成其投入磋商
      、履約之成本、費用之浪費（如履約保證服務費、代書服
      務費）等所受損害；及上訴人投資失利反悔不願履約之情
      狀（見原審卷第196頁），本院認違約金酌定為99萬元，
      尚屬適當。至上訴人如認上開情形被上訴人並無損失，自
      應具體指明並為證明，其指摘原審未具體說明被上訴人損
      失之情形，並泛言被上訴人無損失云云，實無可採。
　　2.另按違約金是否過高，應依一般客觀事實，社會經濟狀況
      及當事人所受損害情形，以為酌定之標準（最高法院89年
      度台上字第2824號判決、97年度台上字第1779號判決、98
      年度台上字第1596號判決可資參照），查，原審就違約金
      是否過高，於判決中，除依上揭說明，審酌一般客觀事實
      ，社會經濟狀況及當事人所受損害情形，已如上1.所載，
      另額外審酌「兩造經濟能力與社會地位」（見原審判決第
      10頁），此所謂「兩造經濟能力與社會地位」並非上揭說
      明所認應予審酌之事項，應無審酌之必要，惟不影響本件
      違約金酌減為99萬元為適當之認定。是此部分原審判決所
      載審酌「兩造經濟能力與社會地位」乙情，因不影響原審
      判決之認定，自無所謂事實證據未臻明確之情事，上訴人
      此部分所辯，仍無可採。
三、綜上所述，上訴人請求確認被上訴人持有系爭本票，於超出
    本金84萬元，及自109年6月18日起至清償日止，按週年利率
    百分之6計算之利息部分，對上訴人不存在，為有理由，應
    予准許，逾此請求為無理由，應予駁回，原審判決就上開應
    予駁回部分上訴人敗訴之判決，其理由雖有不同，但結果並
    無二致，駁回其上訴。
肆、據上論結，本件上訴為無理由，依民事訴訟法第78條、第43
    6條之1第3項、第449條第2項、第454條第1項前段、第2項前
    段，判決如主文。
中　　華　　民　　國　　111 　年　　3 　　月　　25　　日
           　　　  民事第一庭    審判長法  官  許石慶

                                       法  官  蔡孟君

                                       法  官  王詩銘　
正本係照原本作成。
本判決不得上訴。   
中　　華　　民　　國　　111 　年　　3 　　月　　29　　日
                                       書記官  林玟君